【裁判字號】    95,上易,1217
【裁判日期】    950831
【裁判案由】    違反商標法
【裁判全文】
臺灣高等法院刑事判決                95年度上易字第1217號
    上  訴  人  台灣桃園地方法院檢察署檢察官
    被      告  甲○○
                            號.
    選任辯護人  王怡今律師
上列上訴人因被告違反商標法案件，不服臺灣桃園地方法院95年
度易字第147號，中華民國95年5月16日第一審判決（起訴案號：
臺灣桃園地方法院檢察署93年度偵字第17441號），提起上訴 ，
本院判決如下：
    主  文
上訴駁回。
    理  由
一、公訴意旨略以：被告甲○○係址設桃園縣中壢市○○○街15
    7巷4號1樓之「後院咖啡館」負責人（ 依被告自述於88年12
    月18日開幕）。明知圖樣中文「後院」及圖樣英文「BACKYA
    RD」之商標，為乙○○向經濟部智慧財產局（下稱智財局）
    申請使用，並於民國89年11月26日註冊公告，現仍受商標法
    之保護，未經商標權人之同意，不得擅自於同一或類似之服
    務，使用相同之註冊商標。竟基於違反商標法之犯意，於前
    開註冊商標公告後之某不詳時日，印製前開註冊商標之名片
    使用，致消費者佳虹洋行、陳淑伶發生混淆誤認。因認被告
    涉犯商標法第81條第2款之罪嫌。
二、公訴人認被告甲○○涉犯商標法第81條第2款之罪嫌， 無非
    是以告訴人乙○○之指訴及證人陳淑伶、林祺民之證述，並
    有中華民國服務標章註冊證、經濟部智慧財產局商標資料檢
    索服務查詢表、桃園縣政府營利事業登記公示詳細資料、被
    告使用之印有上開商標之名片、佳虹洋行送貨單、簽帳單等
    資料。且上揭商標並非被告甲○○創作，亦據上揭商標創作
    人翁嘉聰於偵查中證述在卷為其論據。
三、按犯罪事實應依證據認定之，無證據不得認定其犯罪事實；
    不能證明被告犯罪者，應諭知無罪之判決，刑事訴訟法第15
    4條第2項、第301條第1項分別定有明文。又刑事訴訟法上所
    謂認定犯罪事實之證據，係指足以認定被告確有犯罪行為之
    積極證據而言，該項證據自須適合於被告犯罪事實之認定，
    始得採為斷罪資料；又犯罪事實之認定，應憑真實之證據，
    倘證據是否真實尚欠明顯，自難以擬制推測之方法，為其判
    斷之基礎；且得為訴訟上之證明者，無論為直接或間接証據
    ，須客觀上於一般人均不致有所懷疑，而達於確信之程度者
    ，始可據為有罪之認定；倘其證明尚未達於確信之程度，尚
    有合理可疑存在時，即難據以為被告不利之認定（最高法院
    29年上字第3105號、53年台上字第656號、80年台上字第553
    號判例要旨可循參照）。
四、訊據被告甲○○堅決否認有何違反商標法犯行，辯稱：伊於
    83年3月間與友人秦義銘、張詠翔、陳麗文、 張鴻哲等人在
    桃園縣中壢市○○○路708巷82號成立「後院咖啡館BACKYAR
    D」（下稱第一代「後院咖啡館」）， 並使用如附件所示服
    務標章（當時尚未取得商標專用權），其後女友乙○○加入
    成為股東，而該店於84年5月1日，經股東同意解散，由伊與
    女友乙○○共同經營，直至88年7月間2人感情生變，迨於88
    年10月間乙○○將伊帳戶下股票全數出售，將所得款項轉讓
    乙○○帳戶，且乙○○將該店保全更換，伊始決定結束該咖
    啡館經營，而由乙○○獨自經營，但當時乙○○尚未申請註
    冊商標，且未協議何人有使用該商標權利。嗣伊於88年12月
    18日在桃園縣中壢市○○○街157巷4號1樓另經營1家「後院
    咖啡館」，並聲請營利事業登記證，善意使用該名稱，嗣於
    91年3月間接獲乙○○存證信函， 即取下招牌及並更換名片
    ，伊主觀上並無意圖欺騙他人，客觀上亦不致使一般消費大
    眾因而與告訴人之商品產生混淆誤認之虞等語。
五、經查：
(一)按「被告以外之人於偵查中向檢察官所為之陳述，除顯有不
    可信之情況者外，得為證據。」，刑事訴訟法第159條之1第
    2項訂有明文。而檢察官代表國家偵查犯罪、實施公訴， 依
    法其有訊問被告、證人及鑑定人之權，證人、鑑定人且須具
    結，而實務運作時，偵查中檢察官向被告以外之人所取得之
    陳述，原則上均能遵守法律規定不致違法取供，其可信性極
    高，本件證人即佳虹洋行經理林祺民於檢察官訊問時結證陳
    述，其商行販賣甜酒送至「後院咖啡館」後，關於帳單誤寄
    係因會計小姐作業疏忽所致，其不會誤認等情，並無顯有不
    可信情況，故其於偵查中證言，自得為證據，合先敘明。
(二)被告於95年3月7日向經濟部智慧財產局申請評定上開商標（
    服務標章）之註冊為無效，與（修正後）商標法第49條規定
    之停止訟程序之進行不合，故本件無停止訟程序之必要，合
    先敘明。按商標法於92年4月29日立法院三讀通過，同年5月
    28日修正公布， 自公布日起6個月後（同年11月28日）施行
    。凡因表彰自己營業上所提供之服務，欲專用其標章者，應
    申請註冊為服務標章；服務標章之使用，係指將標章用於營
    業上之物品、文書、宣傳或廣告，以促銷其服務者而言。又
    按服務標章、證明標章及團體標章除本章另有規定外，依其
    性質準用本法有關商標之規定。修正前商標法第72條、第77
    條分別明文規定。為因應實務需要及國際立法趨勢，修正後
    之商標法刪除服務標章之規定，擴張商標之意義，依修正後
    商標法第2條規定，凡表彰商品及服務者， 均以「商標」涵
    蓋之。被告甲○○行為（88年12月18日）後，商標法於92年
    5月28日修正公布，於同年11月28日生效，已如前述， 就被
    告被起訴涉犯81條第2款之罪名，修正前為同法第62條第2款
    之罪名，修正前規定：「意圖欺騙他人，於有關同一商品或
    類似商品之廣告、標帖、說明書、價目表或其他文書，附加
    相同或近似於他人註冊商標圖樣而陳列或散布者」；修正後
    商標法第六條已規定為行銷之目的，將商標用於商品、服務
    或其有關之物件，或利用平面圖像、數位影音、電子媒體或
    其他媒介物足以使用相關消費者認識其為商標者，均屬商標
    之使用，故就上開修正前62條第2款之條文為文字修正， 移
    列為81條第2款：「未得商標權人或團體商標權人同意， 於
    類似之商品或服務，使用相同之註冊商標或團體商標，有致
    相關消費者混淆誤認之虞者。」，修正前後不同之處，在於
    新法刪除「意圖欺騙他人」之構成要件，增加「有致相關消
    費者混淆誤認之虞」之構成要件，然商標法關於擅自使用他
    人商標專用權之處罰，本質上即含有欺騙他人之意思，故新
    法刪除「意圖欺騙他人」之主觀要件，乃因該罪之本質使然
    ，是修正條文較修正前增加「有致相關消費者混淆之虞」之
    客觀要件，有利於被告，故本件應全部適用修正後之新法。
(三)如附件所示之註冊商標（服務標章），係告訴人乙○○向經
    濟部智慧財產局申請註冊，並取得於附件所示商標之專用期
    間（89年10月16日起至99年10月15日）內，使用於服務名稱
    ：咖啡廳等情， 有經濟部智慧財產局商標註冊證影本1紙在
    卷足憑（見93年度他字第1110號卷第6頁）。 而該商標係告
    訴人於88年12月24日申請註冊，於89年11月16日註冊公告，
    有經濟部智慧財產局商標資料檢索服務1張存卷可憑（ 見93
    年度17441號卷第4頁）。本件公訴意旨認：被告自告訴人取
    得如附件所示商標專用權後之某不詳時日，印製有如附件所
    示商標之名片使用，致消費用者發生混淆等語。故本件所應
    審究者，被告於告訴人取得商標專用權後，是否有侵害告訴
    人取得之商標專用權，先予敘明。
(四)查被告於83年3 月間日與友人秦義銘、張詠翔、陳麗文、張
    鴻哲及告訴人等人在桃園縣中壢市○○○路708 巷82號成立
    「後院咖啡館BACKYARD」，並使用如附件所示商標，而該店
    於84年5月1日，股東間同意解散，而由被告與告訴人共同經
    營等情，業據證人即股東張詠翔於原審審理時結證稱：當初
    有6個人共同經營，4個人要退出，被告與告訴人要繼續經營
    ，所以我們拿到的應該是該店（第一代「後院咖啡館」）剩
    餘財產分配，當初的解散會議記錄沒有載明他們要繼續經營
    ，但是當時實際狀況是被告及告訴人有說要繼續經營，被告
    與告訴人在84年4月間結束第一代後院咖啡館（ 即中壢市○
    ○○路708巷82號「後院咖啡館」）合夥時， 他們兩人當時
    都表示願意經營等語明確（見原審卷第174至179頁）。則被
    告所稱第一代「後院咖啡館」同意解散後，由被告與告訴人
    共同經營，堪信為真。此情，並係被告與告訴人間前案侵占
    案件，為本院93年上易字第2145號確定判決所認定之事實，
    有該判決書在卷可憑（見93年度偵字17441號卷第156背面至
    171頁）。又告訴人固自89年10月16日起取得商標專用權，
    然被告係自88年12月18日起即在桃園縣中壢市○○○街 157
    巷4號1樓經營「後院咖啡館」（下稱第二代「後院咖啡館」
    ）乙節，已據被告於原審審理時具狀陳明在卷（見原審卷第
    132、133頁），且為告訴人所是認（見原審卷第104頁） 。
    而被告經營第二代「後院咖啡館」，所使用之名片，與第一
    代之「後院咖啡館」使用之名片相同，固有第一代及第二代
    「後院咖啡館」之名片在卷可憑（見93年度他字第1110號卷
    第7頁），惟查被告所經營第二代「後院咖啡館」 之初始時
    間為88年12月18日，而告訴人取得商標專用權係自89年10月
    16日起，則被告經營第二代「後院咖啡館」所使用印有，與
    如附件所示商標相同之名片，係在告訴人取得商標權之前，
    堪可認定。
(五)告訴人係於91年3月5日委由律師以存證信函，通知被告未經
    授權使用「後院BACKYARD」商標，已侵害其商標專用權，要
    求被告停止使用該商標， 並於7日內切結保證不再使用該商
    標等情， 有告訴人之桃園30支郵局第238號存證信函附卷可
    憑（見同上他字卷第24頁）。而被告於接獲告訴人之上揭存
    證信函後，即拆下第二代「後院咖啡館」招牌，停止使用如
    附件所示之商標於招牌、名片上，並請其女友林靜芳，委請
    鄭兆廷另行設計名片等情，此據證人鄭兆廷於原審審理時結
    證在卷（見原審卷第119頁）， 並有證人鄭兆廷所設計以法
    文為主之「後院咖啡館」名片，及被告拆下招牌後之第二代
    「後院咖啡館」之照片在卷可證（ 見同上他字卷第7頁、同
    上偵卷第12頁）。足見被告所稱：其接獲告訴人存證信函即
    停止使用如附件所示商標等情，顯非無據。被告辯稱伊無侵
    害他人商標權之故意，堪可信實。雖然告訴人提出其友人陳
    淑伶於93年9月25日前往被告所經營之第二代「 後院咖啡館
    」消費之信用卡簽帳單（見同上他字第15頁），證明被告尚
    以「後院咖啡館」之名稱對外營業，認被告有侵害其商標權
    之故意，惟查，被告所經營之第二代「後院咖啡館」，係自
    89年1月31日取得營利事業登記， 有桃園縣政府營利事業登
    記公示詳細資料表、營利事業登記證附卷足憑（見同上偵卷
    第5頁、同上原審卷第54頁）。 被告經營第二代「後院咖啡
    館」既係以該名稱取得營利事業登記證，則該店與財團法人
    聯合信用卡處理中心簽約，成為特約商店，自需以該店申請
    登記名稱為之，此為眾所周知之事，故消費者陳淑伶前往該
    店消費時，所取得之信用簽帳單載有「後院咖啡館」之名稱
    ，係屬商業經營當然之行為，自難據此遽指被告有侵害告訴
    人商標權之故意。
(六)按商標法所稱之「商標」，應足以使商品或服務之相關消費
    者認識其為表彰商品或服務之標識，並得藉以與他人之商品
    或服務相區別，係以具有特別顯著性之標誌，表彰其商品之
    出處，藉以與他人商品區別，防止仿冒，以保護消費者利益
    及促進工商企業之正常發展，其是否有欺罔公眾，或使公眾
    誤信者，自應斟酌一般商品購買人主觀之認識及業者一般使
    用方式，以資判斷是否因其標識，而使一般消費者對其商品
    之性質、出產地或製造者發生混淆誤認而誤購之虞，此觀之
    商標法第5條、第6條之規定及其立法意旨自明。公訴意旨認
    ：被告以印製如附件所示註冊商標之名片使用，致消費者佳
    虹洋行、陳淑伶發生混淆誤認云云。查佳虹洋行發生請款單
    寄送錯誤之情事，係因店名相同，以致該商行會計小姐誤寄
    ，接洽生意之林祺民本人不會混淆乙節，業據佳虹洋行經理
    林祺民於檢察官訊問時結證在卷（見同上偵卷第17、18頁）
    。再者，佳虹洋行之人員為商品供應者並非消費，亦與商標
    法第81條第2款 之致相關消費者混淆誤認之虞者之構成要件
    有間。 另證人即消費者陳淑伶係於93年9月25日至被告所經
    營第二代「後院咖啡館」消費，而被告於91年3月5日接獲告
    訴人之存證信函後，即拆下有系爭如附件所示商標招牌，並
    重新設計名片，均已如前述。復觀之，證人陳淑伶於原審審
    理時結證稱：在89年之後，我知道有別的「後院」（即被告
    所經營第二代「後院咖啡館」），因為「後院」對我們中原
    大學的學生而言，是一個很不錯的記憶，所以就過去看看等
    情在卷（見原審卷第113頁）， 顯見證人陳淑伶到被告所經
    營第二代「後院咖啡館」消費，顯係因該店名稱為「後院咖
    啡館」所致，並非因「後院咖啡館」之名片印製如附件所示
    商標所致甚明，故證人陳淑伶所證上情，尚難為被告不利之
    認定。
(七)雖被告曾於偵查中辯稱：如附件所示商標，為伊先前創作云
    云。經查，如附件所示商標並非被告所創作，固據商標之真
    正創作人翁嘉聰於原審結證：「（當初為何會設計這個商標
    圖樣？）一開始是因為秦義銘是我社團的朋友，他提到他們
    想要開一家咖啡店，這個名字是由秦義銘提供給我的，請我
    幫他們設計一個商標，當時我與我的朋友葉慧凰共同設計這
    個商標圖樣，一開始設計好幾個版本提供給秦義銘，經過討
    論後就決定這個版本。決定後就以這個圖樣去設計名片、菜
    單、招牌、店內的一些ＤＭ。」等情在卷（ 見原審卷第180
    、181頁），而此情並據被告於原審審理時坦認在卷， 則被
    告前開所稱顯非事實。惟按認定犯罪事實應依證據，為刑事
    訴訟法所明定，故被告否認犯罪事實所持之辯解，縱屬不能
    成立，仍非有積極證據足以證明其犯罪行為，不能遽為有罪
    之認定（最高法院30年上字第1831號判例意旨參照），揆諸
    上開判例說明，被告此部分所稱縱屬不能成立，仍難遽認有
    侵害商標犯行。
(八)綜上所述，被告是否認識其使用相同於告訴人之註冊商標，
    且有欺騙他人之意圖，而致相關消費者混淆之虞，均仍有合
    理之懷疑存在，而未達於一般人均可確信其為真實之程度。
    告訴人復未提出其他積極證據足資證明被告有何違反公訴人
    所指違反商標法之犯行，自應為被告無罪之諭知。告訴人於
    上訴後雖爭執本院另案93年度上易字第2145號確定判決中理
    由引證有誤，將案外人林靜芳於偵查中之陳述，誤認為被告
    之陳述，惟該判決中對於被告與告訴人係屬共同經營之事實
    ，並非單一該證據為據，該誤引內容，並不影響被告與告訴
    人案發前有共同經營「後院咖啡館」之認定。並予敘明。
六、原審因認本件罪證不足，而為被告無罪之諭知，尚無違誤，
    公訴人執告訴人聲請上訴意旨仍執前詞認雙方並無合夥關係
    ，亦無共同擁有系爭商標權云云，認原審認事用法有誤，請
    求撤銷改判，並無理由，上訴應予駁回。
據上論斷，應依刑事訴訟法第368條，判決如主文。
本案經檢察官周誠南到庭執行職務。
中    華    民    國    95    年    8     月    31    日
                  刑事第４庭    審判長法  官  蔡秀雄
                                      法  官  黃金富
                                      法  官  周煙平
以上正本證明與原本無異。
不得上訴。
                                      書記官  蕭麗珍
中    華    民    國    95    年    9     月    5     日


司法院資訊處製作；財團法人民間司法改革基金會備份。
